【裁判字號】    89,判,695
【裁判日期】    890310
【裁判案由】    水污染防治法
【裁判全文】
行  政  法  院  判  決                            八十九年度判字第六九五號
    原      告  竹仔港實業股份有限公司
    代  表  人  甲○○
    被      告  高雄縣政府
右當事人間因水污染防治法事件，原告不服行政院環境保護署中華民國八十七年九月
十七日八十七環署訴字第五五二九七號再訴願決定，提起行政訴訟。本院判決如左︰
    主  文
原告之訴駁回。
    事  實
緣原告坐落高雄縣永安鄉○○○路十八號工廠排放廢水未納入永安工業區聯合污水廠
，且未依規定申請排放許可證，經被告環境保護局派員於民國（下同）八十六年十二
月十八日稽查發現，由被告依水污染防治法第十四條第一項、第四十二條規定裁處罰
鍰新台幣（下同）六萬元，並限於八十七年二月二十三日前提出申請。原告不服，提
起訴願及再訴願，均遭決定駁回，乃提起本件行政訴訟，茲摘兩造訴辯意旨如次：
原告起訴意旨略謂︰一、查本件○○二五三八號處分書列載「本案係違反水污染防治
第．．．條」，並無「法」或「律、條例或通則」等基本問題依據，且行政處分本身
有特別重大且明顯瑕疪，故本行政處分內容要件，構成不生效力原因；換言之，本件
行政處分屬「於法無據」，與是否經訴願，再訴願等行政救濟無涉。二、原處分機關
及原決定機關等答辯書始終均未「將副本送達訴願（再訴願）人」依訴願法第五十八
條第四項規定，行政機關檢卷答辯時，應將答辯書抄送訴願人。又答辯係當事人依法
應履行義務，事關當事人攻擊防禦之實體上權利行使，與訴願人是否提訴願、再訴願
或行政訴訟無關，蓋若未提訴願等行政救濟程序，則處分將確定。故答辯書之未送達
訴願人，行政機關不僅有違人民行使訴願權行政程序要件，且明顯有違訴願法應作為
義務，從而足可認定具違法撤銷之原因。又處分機關及訴願決定機關等始終置之不理
未予撤銷，卻於八七府訴二字第一四九○八三號決定書逕謂「並據原處分機關檢卷答
辯到府」云云。從上可知原處分機關答辯書僅寄達決定機關，事實上未履行副本抄送
人民（訴願人）義務，明顯有違應盡義務，再訴願決定機關卻謂並無規定，容有誤解
。三、各級訴願審議委員會委員參與決議者，須參與訴願審議始可，若使未參與為決
議（定）基礎審議之委員作成決定書，則與審理原則相違。省政府訴願決定書係由該
府訴願審議委員會兼代主任委員邱聰智「決行」，然其內文列名卻載為「請假」，未
指定委員一人代行主席職務等。惟再決定書卻謂均依規定辦理，依法並無違誤。茲參
與決議（定）、決行者未參與審議案不僅有違參與決定者必為參與審議者之法則，又
依行政院暨所屬各級行政機關訴願審議委員會審議規程第八條，本件訴願決定書決定
要件有組織不合法瑕疪，具違法餘地。四、緣重申原告前於八十一年間即有申請排放
流口，於申請中被告以原告有意申請納入永安工業區管理站污水處理中，遂通知原告
辦理退費在案，然於申納管中，雖經該管理站派員採樣檢驗合格，惟須先行繳建設費
新台幣肆仟捌佰萬元之龐大經費，始可納管，爾後該建設費經予修正，原告遂重新申
請納管，但卻遭以雨水、廢水未分離為由拒接受申請，不予採樣，致原告無從納管，
難表言衷。惟決定書及再決定書對上述書證等均避不審查，於理由內並無隻字片語，
亦有理由不備之違法事由。五、本件裁罰依據係以水污染防治法第十四條第一項向省
市主管機關申請暨第四十二條裁處，然事實為已申請納管中，非向省市主管機關申請
排放，行政機關認事用法誠有可議。綜合上述，本件原處分及訴願決定於事實認定、
採證法則及法規適用等均具重大瑕疪，顯違誤失平，敬請判決將原處分、訴願及再訴
願決定撤銷等語。
被告答辯意旨略謂︰一、查本案本府已於八六府環三字第二五五九五五號函之說明段
第二點「本案係違反水污染防治法第十四條第一項暨同法第四十二條規定處分」；另
處分書之抬頭欄亦載明「高雄縣政府違反水污染防治法案件處分書」欄均已明確陳述
違反事實及法條依據。二、原告訴稱：原處分機關答辯書均未將副本送達訴願人；惟
依據八七府環三字第四四九六八號函之「副本」欄載明行文於該公司。今該公司未收
到答辯書副本，應為該公司管理之責。三、原告又稱：前於八十一年間即有申請放流
口，事實為已申請納管中。經查被告已於10.高縣環二字第一五六九七號函予以退
件在案，況被告復以12.高縣環二字第一八九一七號函請原告於八十三年十二月三
十一日前將廢水納入工業區○○道系統或提報水污染防治許可申請，逾時未完成者，
將依法辦理。經查原告因排放高濃度鹼性廢水未達永安工業區管理中心納管之前處理
標準，以致始終遭拒絕納管迄今仍未納入永安工業區污水廠，且被告環保局於八十六
年八月二十日及八十六年十二月十八日稽查督促該工廠速納管或依法申請排放許可證
否則依法告發在案。原告仍未依法完成申設許可手續，取得主管機關核發之排放許可
證，顯見原告心存投機，毫無改善誠意。四、綜合上述，原告排放高濃度廢水前經各
級環保單位分別派員前往稽查結果，皆未符合放流水標準。且被告環保局於八十六年
八月二十日及八十六年十二月十八日稽查督促該工廠速納管或依法申請排放許可證，
否則依法告發在案，原告工廠迄今仍未納入永安工業區聯合污水廠，且未依規定申請
排放許可文件之事實俱在，顯見原告對污染防治工作毫無改善誠意，如此不守法公司
和現代企業經營精神背道而馳，又怎能對得起大部分守法企業。被告依法處分並無不
當，敬請予以駁回等語。
    理  由
一、按「事業排放廢（污）水於地面水體者，應向省（市）主管機關申請經審查登記
發給排放許可證後，始得排放廢（污）水。」「違反第十四條第一項、．．．規定者
處新台幣六萬元以上六十萬元以下罰鍰，並通知限期補正，屆期仍未補正者，按次處
罰。」為水污染防治法第十四條第一項、第四十二條所明定。本件原告工廠排放廢水
未納入永安工業區聯合污水廠，且未依規定申請排放許可證，經被告所屬環境保護局
派員於八十六年十二月十八日稽查發現屬實，有稽查記錄及台灣省政府建設廳永安工
業區管理站八十七年二月二十七日永安工管字第二二一號函附卷可稽，違規事實明確
，被告據以裁處六萬元罰鍰，並限於八十七年二月二十三日前提出申請，揆諸首揭規
定，並無不合。原告雖主張：伊前於八十一年間即曾申請排放流口及納入永安工業區
管理站污水處理中，惟經通知須先行繳納建設費四千八百萬元始可納管，爾後該建設
費經予修正，原告遂重新申請納管，卻遭雨水、廢水未分離為由拒絕接受，致無從納
管云云，並提出永安工業區管理站八十六年永安工管字第二六六、八一三號函等為證
。惟原告所訴縱然屬實，則其既未通過申請納入永安工業區聯合污水廠排放污水，即
逕行排放廢（污）水，難謂於法無違。按依水污染防治法第五十九條規定，事業或污
水下水道系統於本法修正施行前設立者，應自本法修正施行之日起兩年內，依本法第
十四條規定申請排放許可證，而水污染防治法於民國八十年五月六日華總（一）義字
第二二三八號令公布修正，故事業單位應於八十二年五月五日前申請排放許可證，原
告於民國六十五年設廠，屬本法修正施行前設立，依法應於八十二年五月五日法定期
限內，向主管機關申請排放許可證，詎原告卻因排放高濃度鹼性廢水未達永安工業區
管理中心納管之前處理標準，以致遭拒絕納管，迄今仍未納入永安工業區污水廠，且
被告環保局於八十六年八月二十日及八十六年十二月十八日稽查督促原告速納管或依
法申請排放許可證，否則依法告發在案，有被告環保局水污染稽查記錄足參。惟原告
仍未依法完成申設許可手續，取得主管機關核發許可證。是被告據以裁罰，洵無不合
。二、原告另訴稱處分書並無「法」字依據乙節，查被告已於八十六年十二月二十六
日府環三字第二五五九五五號函送處分書中說明段第二點載明：「．．．本府依水污
染防治法第十四條第一項暨同法第四十二條規定，處以罰鍰新台幣陸萬元，．．．」
處分書前段已述「高雄縣政府違反水污染防治法案件處分書」，該處分書適用條文
欄位雖漏列水污染防治法之「法」字，惟由前開府函暨處分書合併觀察，已足明瞭處
罰之法律依據，對於處分書之明確性及效力，並無影響。至於訴願答辯書副本未寄達
原告部分，經查被告於訴願審理階段，已於八十七年三月二十四日以八七府環三字第
○四四九六八號函送訴願答辯書向原決定機關台灣省政府訴願會提出答辯，同時以副
本抄送原告在案，有該函附原決定卷可稽，不論再訴願人是否收到該訴願答辯書，均
不影響訴願或再訴願決定之效力，況訴願法第十四條僅規定：「訴願人應同時繕具訴
願書副本送於原行政處分或決定之機關，並無原處分或原決定機關應將訴願答辯書抄
送訴願人或再訴願人之明文。原告上開主張，核無足採。另原告稱：有關台灣省政府
訴願決定書訴願審議委員會兼代主任委員請假，未指定委員一人代行主席職務乙節，
查依行政院暨所屬各級行政機關訴願審議委員會審議規則第八條規定「訴願會會議由
主任委員召集，．．．開會時並以主任委員為主席。主任委員因故不能召集或出席時
，指定委員一人代行主席職務。」第九條「訴願會會議之決議，以委員過半數之出席
，出席委員過半數之同意行之．．．」，本件訴願經台灣省政府訴願審議委員會召集
第一○六二次委員會會議決議，該次會議雖原主任委員邱聰智請假，未行出席，惟已
指定另一委員盧文尉代行主席職務，經九位委員（全體為十三位委員）出席所作決議
，有該次會議紀錄附訴願卷足稽，核與上開規定無違，原告認該訴願決定因組織不合
法而有瑕疪，顯非可取。從而，本件原告主張均非可採，被告依水污染防治法第十四
條第一項、第四十二條規定，裁處原告罰鍰六萬元，並無違誤；一再訴願決定遞予維
持，俱屬妥適，原告起訴意旨求予撤銷，為無理由，應予駁回。
據上論結，本件原告之訴為無理由，爰依行政訴訟法第二十六條後段，判決如主文。
中    華    民    國     八十九      年      三      月       十        日
                    行 政 法 院 第 四 庭
                                審 判 長 評  事      葉  振  權
                                         評  事      吳  錦  龍
                                         評  事      吳  明  鴻
                                         評  事      尤  三  謀
                                         評  事      陳  光  秀
右  正  本  證  明  與  原  本  無  異
                                         法院書記官  葛  雅  慎
中    華    民    國     八十九      年      三      月      十三       日


司法院資訊處製作；財團法人民間司法改革基金會備份。
